【裁判字號】    91,訴,1235
【裁判日期】    920109
【裁判案由】    妨害兵役
【裁判全文】
臺灣彰化地方法院刑事判決                        九十一年度訴字第一二三五號
    公  訴  人  臺灣彰化地方法院檢察署檢察官
    被      告  戊○○  男  二.
右列被告因妨害兵役案件，經檢察官聲請簡易判決處刑（九十一年度偵字第三三０六
號），本院員林簡易庭認不宜以簡易判決處刑，簽移本院改依通常程序審理，本院判
決如左
    主  文
戊○○無罪。
    理  由
一、按檢察官聲請以簡易判決處刑之案件，經法院認為有刑事訴訟法第四百五十一條
    之一第四項但書之情形者，應適用通常程序審判之，同法第四百五十二條定有明
    文。本院認本件有刑事訴訟法第四百五十一條之一第四項但書之情形，不得以簡
    易判決處刑，應適用通常程序審理之，合先敘明。
二、公訴意旨略以：被告戊○○係陸軍臨時召集回役應召員，其「陸軍回役第一梯次
    」回役臨時召集令業於民國（下同）九十一年四月十四日十一時五十分由其本人
    簽收。依該召集令之內容，戊○○應於九十一年四月二十二日（起訴書誤載為十
    四日）前往位於臺中縣新社鄉之陸軍第十軍團「興中營區」報到，詎戊○○於收
    受上開召集令後，始終未依期限報到，因認被告係涉犯修正前妨害兵役治罪條例
    第六條第五款之罪嫌等語。
三、按犯罪事實應依證據認定之，無證據不得推定其犯罪事實，又不能證明被告犯罪
    者，應諭知無罪之判決，刑事訴訟法第一百五十四條、第三百零一條第一項分別
    定有明文。又按修正前妨害兵役治罪條例第六條第五款之避免臨時召集罪，係以
    意圖避免臨時召集，而應受召集，無故逾入營期限二日為構成要件，是應受召集
    者，須主觀上有避免臨時召集之「意圖」，且「無故」不依規定向指定之部隊辦
    理報到入營，並已逾入營期限「二日」者，始足當之。再所謂「意圖」，係指行
    為人出於特定犯罪目的而努力謀求構成要件之實現，或希求構成要件所預定結果
    之發生，以達成其犯罪目的之主觀心態，故「意圖犯」除須有故意之行為外，尚
    須出於特定之不法意圖，始能成立。是苟應受召集者，於指定入營期限之二日內
    ，確有相當之事由，或因客觀上不能報到入營者，尚難認其主觀上有避免臨時召
    集之意圖，自無從遽論修正前妨害兵役治罪條例第六條第五款之罪責。
四、本件公訴人認被告涉犯修正前妨害兵役治罪條例第六條第五款意圖避免臨時召集
    ，而無故逾入營期限二日之罪嫌，無非係以被告接到召集令後，未依期到指定處
    所報到為其依據；然訊之被告戊○○，固坦承收受上開臨時召集令後未報到之事
    實，惟堅詞否認有避免召集之意圖，辯稱：應召日當日因伊兒子生病、發燒，無
    人照顧，伊才沒如期報到，但當天伊有打電話到營區去表示伊無法前往報到之情
    形，隔天一早伊父親便開車載伊至營區，由值勤之憲兵帶伊至會客室通報，但軍
    隊的人表示無法受理伊報到。之後，伊也有至團管區找承辦人員乙○○詢問該如
    何處理？承辦人員也表示無法幫伊處理等語。經查：
（一）按妨害兵役治罪條例所謂之「因故」不能如期入營，係指因病或因重大事故非
      本人不能處理，致應召員無法親自辦理報到之情形，此觀之臨時召集令背面所
      載明之應召員注意事項第六條第一項之規定自明。本件被告雖辯稱：伊於應召
      日當日因小孩發燒，才未依規定前往報到，並無避免臨時召集之意圖云云，並
      提出其子賴溢翔之健保卡影本為憑，然經本院向慈佑診所詢問賴溢翔當日就診
      情況，慈佑診所答以：賴溢翔係因上呼吸道感染，於九十一年四月二十二日（
      即應召日）上午九時四十二分就醫，患者並無發燒之情況，當日是由何人陪同
      就醫已無印象，有慈佑診所回函及本院電話洽辦公務電話紀錄單足憑，被告之
      子雖於應召日當日上午有就診之紀錄，然其子之病情是否已達需由其親自照料
      之程度，實屬可疑？況縱有需由其親自照料之情事，其亦應規定辦理請假手續
      ，參以陸軍第十軍團補充兵營（九一）嘉華字第０二四九號函所載：該員（即
      指戊○○）雖於當日（即應召日當日）二十時許至本部，但尚未完成報到手續
      ，亦未依規定辦理請假手續，僅向承辦人員口述因四月二十三日律師約談需延
      後報到，隨即自行離開本部等語，則被告是否確因其子生病，需人照顧，而無
      法辦理報到，確有疑問？故難認被告於應召日當日確有正當理由而無法辦理報
      到，被告於應召日當日應有避免臨時召集之意圖無訛。
（二）惟被告另辯稱：應召日翌日，伊有前往部隊欲辦理報到，然為部隊拒絕等語，
      經本院隔離訊問被告與證人賴競涼（即應召日翌日載送被告前往部隊辦理報到
      之人）翌日前往部隊之情形？證人賴競涼證稱：當日一早伊就開伊所有黑色的
  轎車載戊○○至十軍團，但路不熟，有找一下路，到軍團時大約十點多了，當
      天還有戊○○的朋友與伊孫子一起去，到軍團時賴祥仁自己進去，伊在門口等
      一下就走了，到半路時，戊○○打電話給告訴伊軍隊不收，所以伊又回去接他
      ，之後又去團管區詢問承辦人員要如何處理，後來伊等就回家了等語；核與被
      告所供稱：當日約九點、十點多，父親（即賴競涼）開他所有之黑色轎車從大
      村家裡載伊至十軍團門口，伊朋友洪佩華坐車從台北回來彰化到伊家，當天他
      也與伊等一起去十軍團，到十軍團門口憲兵出來說車子不能開進去，伊就自己
      下車進去，父親與朋友就先走了，後來軍團的人說不收，伊就以軍隊裡面的公
      共電話打父親的手機告訴父親說軍團的人不收，要父親來接伊，之後伊等就又
      一起去團管區，伊進去找乙○○小姐，馮小姐說她也沒有辦法，伊等只好回家
      等語，情節相符，證人乙○○於本院調查時亦結證稱：伊現任職於彰化縣後備
      司令部後管課負責案庭兵回役事宜，伊有於回役當天（九十一年四月二十二日
      ）打電話給戊○○提醒他要回役，戊○○當天並沒有打電話給伊，也沒有來找
      伊，但二十二日以後的二、三天之內戊○○有帶小孩來找伊，說他的小孩發燒
      ，沒有人照顧，而且之後他去報到軍團的人不收等語，被告上開所辯，顯非無
      據，雖證人即應召日翌日值勤之憲兵甲○○、丁○○、丙○○均已無印象當日
      被告是否曾至第十軍團欲辦理報到，然證人等執行勤務時進出人員相當眾多，
      且時間已過了八個月，證人等不復記憶，實屬可能，且渠等亦於本院調查時結
      證稱：伊等值勤時若有回役兵來報到，不管他有無逾入營期限伊等都會帶他至
      會客室等，不會直接叫他們回去，再請補充兵營的人來帶等語，核與被告所供
      稱應召日翌日至第十軍團欲辦理報到之經過，情節相符，益徵被告所辯確屬有
      據，尚難僅以證人甲○○、丁○○、丙○○無法明確證述被告是否確曾到營報
      到之情，即推認被告並未於應召日翌日前往部隊報到，至陸軍第十軍團補充兵
      營雖表示：戊○○並未於四月二十三日（即應召日翌日）至本部報到，然其亦
      表示：依規定，臨召回役人員報到截止時間，為報到當日二十四時前，如因故
      須延期入營者，亦需檢附相關證明文件，則軍團顯有可能因被告未有相關證明
      文件而拒絕其延期辦理報到，因此亦未有被告於應召日翌日辦理報到之紀錄，
      是亦無從據此認定被告上開所辯有所虛偽，是以被告辯稱其於應召日翌日有前
      往部隊欲辦理報到等情事，洵堪採信。是被告於應召日翌日之所以仍未辦理報
      到，確係因部隊拒絕接受其報到，並非其故意不辦理報到，顯難認被告於應召
      日翌日亦有意圖避免臨時召集，而無故不接受召集之情事。
（三）從而，雖被告於應召日當日有意圖避免臨時召集，而無故不入營報到之情事，
      然被告於應召日翌日已無避免臨時召集之意圖，反係因部隊人員拒絕接受其辦
      理報到，致其無法報到接受召集，顯非意圖避免臨時召集，而無故逾入營期限
      二日，不接受召集，自與修正前妨害兵役治罪條例第六條第五款之構成要件有
      間。此外，復查無其它積極證據足資證明被告有何公訴人所指之犯行，依前揭
      條文規定，自應為被告無罪之諭知。
據上論斷，應依刑事訴訟法第四百五十二條、第三百零一條第一項，判決如主文。
本案經檢察官唐道發到庭執行職務。
中      華      民      國    九十二    年      一      月      九      日
                          台灣彰化地方法院刑事第一庭
                                審判長法官
  法      官
                                法      官
右正本證明與原本無異。
如不服本判決，應於判決送達後十日內向本院提出上訴狀( 須附繕本 )。


司法院資訊處製作；財團法人民間司法改革基金會備份。
